【裁判字號】    89,上易,892
【裁判日期】    890713
【裁判案由】    侵占
【裁判全文】
臺灣高等法院高雄分院刑事判決                    八十九年度上易字第八九二號
    上  訴  人  台灣高雄地方法院檢察署檢察官
    被      告  乙○○○
    選任辯護人  陳裕文  律師
                鄭國安
                吳麗珠
右上訴人因被告侵占案件，不服臺灣高雄地方法院八十八年度易字第二七七七號中華
民國八十九年四月二十五日第一審判決（起訴案號：臺灣高雄地方法院檢察署八十七
年度偵字第二五九六０號），提起上訴，本院判決如左：
      主  文
上訴駁回。
    理  由
一、甲訴意旨略以：被告乙○○○與告訴人丙○○、劉恆資、林昭福及案外人晏陽春
    均為安麗日用品股份有限甲司（下稱安麗甲司）之直系經銷商，被告乙○○○為
    晏陽春之下線，而告訴人丙○○、劉恆資、林昭福則均為被告乙○○○之下線。
    民國八十七年七月初，被告乙○○○與告訴人丙○○、劉恆資、林昭福因年底即
    將有三合一選舉，乃相約一同投資，以賺取安麗甲司之獎金，同月二十二日，告
    訴人林昭福、丙○○、劉恆資分別匯款新台幣（下同）五十萬元、一百零二萬元
    、三十萬元入被告乙○○○之帳戶，委託被告乙○○○交給晏陽春，詎被告乙○
    ○○竟意圖為自己不法之所有，將上開匯款侵吞入己，未交給案外人晏陽春；同
    日被告乙○○○復以晏陽春欲借款一百萬元，要告訴人丙○○匯款一百萬元（其
    中四十萬元係被告所有）入晏陽春之帳戶，晏陽春並於翌日歸還五十萬元予被告
    乙○○○，被告乙○○○扣除其自己出借之四十萬元後，竟承前述概括之犯意，
    復將應歸還予告訴人丙○○之十萬元侵占入己，嗣經告訴人丙○○、劉恆資、林
    昭福與晏陽春會帳後，始查悉上情，因認被告乙○○○涉有刑法第三百三十五條
    第一項之侵占罪嫌云云。
二、訊據被告乙○○○固不諱言告訴人丙○○、林昭福、劉恆資於八十七年七月二十
    二日，分別匯款一百零二萬元、五十萬元、三十萬元入其所有於臺灣銀行新興分
    行000000000號帳戶內，且未轉匯予證人晏陽春，及告訴人丙○○於八
    十七年七月二十三日匯款一百萬元至證人晏陽春所有中國國際商業銀行楠梓分行
    000000000號帳戶之事實，惟堅決否認有何侵占之犯行，辯稱：告訴人
    丙○○、林昭福、劉恆資係我在安麗甲司之直銷下線，我是晏陽春的下線，於八
    十七年七月間，晏陽春應發放給我的獎金有四百六十一萬八千八百五十一元未發
    放，晏陽春即向我表示可將獎金轉投資ＣＤ有聲書，告訴人丙○○、林昭福、劉
    恆資亦表示欲增加投資，而匯款一零二萬元、五十萬元、三十萬元入我的帳戶，
    因晏陽春應發放之獎金未發放，故將該筆一百八十二萬元與前開獎金抵銷，其後
    晏陽春又向我表示陳麗美需要一百萬供出貨之用，若不願投資就當是借予陳麗美
    ，隔天即可歸還，故由告訴人丙○○在八十七年七月二十三日匯款一百萬元入晏
    陽春之帳戶，我在隔天向晏陽春追討該筆債務，晏陽春對我表示該筆一百萬已經
    投資，晏陽春另外有交付五十萬元給我，說是要折抵前所積欠的一百多萬獎金，
    故該五十萬元係晏陽春還我的錢，與丙○○無關，況我在八十七年七月底時還將
    丙○○投資的金額，部分轉投資至短期可回收的濾心燈管，使丙○○在八十七年
    八月三日回收一百零三萬餘元，我並沒有侵占告訴人丙○○等人的錢等語。
三、按犯罪事實應依證據認定，無證據不得推定其犯罪事實，刑事訴訟法第一百五十
    四條定有明文。又刑法第三百三十五條第一項侵占罪係以意圖為自己或第三人不
    法之所有，而侵占自己持有他人之物為構成要件，是行為人於主觀上須有為自己
    或第三人不法所有之意圖始足當之；經查：
（一）告訴人丙○○、林昭福、劉恆資係被告在安麗甲司之直銷下線，而被告是晏陽
      春的下線，此為被告與告訴人雙方所不否認，茲據證人晏陽春於原審證稱：「
      一般要發獎金，又逢增資即是以抵帳方式抵扣之，是以增資部份乙○○○就不
      必匯給我了」等語（見原審卷第十六至十七頁），於偵查中證稱：「我知道有
      這些人（指丙○○、林昭福、劉恆資）投資」等語（見偵查卷第三十一頁），
      已證述其與下線之被告乙○○○有獎金與增資相互抵銷之慣例，且知悉告訴人
      丙○○、林昭福、劉恆資有投資等情，而就直銷甲司獎金之發放而言，上線係
      屬獎金發放之債務人，下線係屬獎金發放之債權人，就投資款而言，上線係屬
      投資款之債權人，下線係屬投資款之債務人，倘於相同期日，上線應發放獎金
      於下線，而下線應繳納投資款於上線之際，應可依民法第三百三十四條有關抵
      銷之規定為之；又告訴人丙○○、林昭福、劉恆資等至今投資於安麗甲司而尚
      未領回之總金額為七百三十五萬元，此金額包括本案八十七年七月二十二日由
      被告乙○○○代為經手之一百八十二萬元及同年七月二十三日由告訴人丙○○
      自行匯款予晏陽春之六十萬元（另四十萬元係被告所有），上開款項已於八十
      七年八月二十一日由告訴人丙○○與晏陽春核算確認，並由晏陽春簽發債權憑
      證一份交由告訴人丙○○等收執（附於原審卷第一一六頁），顯見告訴人丙○
      ○已確知被告乙○○○對於其所投資之金額，已與晏陽春結算抵銷清楚，否則
      晏陽春何須簽發債權憑證交由告訴人丙○○等收執，則被告所辯已就告訴人等
      所投資之金額與晏陽春相互抵銷，應堪採信。
（二）再經原審訊問證人晏陽春關於告訴人丙○○匯款之一百萬元用途時，證稱：原
      本說一百萬元是要投資，我有告訴他們若不願投資的話，就當成是陳麗美向他
      們借款一百萬元，隔天就還，但我認為該一百萬元是投資款，錢也已經匯給陳
      麗美，若是借款則在八月份時陳麗美就不用開立三百三十六萬六千四百元之支
      票給他們，還給乙○○○的五十萬元是要折抵我欠她的一百多萬元獎金等語（
      見原審卷第七十七至七十八頁），足見證人晏陽春於接受告訴人丙○○該筆一
      百萬元之匯款時，確實認為該筆匯款係用於投資之金額，而證人晏陽春交付予
      被告乙○○○之五十萬元，並非歸還該筆一百萬元之投資款，而係清償前積欠
      被告乙○○○之獎金。
（三）況被告乙○○○於收受告訴人丙○○、林昭福、劉恆資匯入之一百八十二萬元
      後，曾於八十七年七月底將告訴人丙○○投資於ＣＤ有聲書之部分資金轉投資
      至濾心燈管，致告訴人丙○○已於八十七年八月三日回收資本一百零三萬元五
      千元，此有臺灣銀行新興分行八十九年一月十三日（八九）銀新興營字第０六
      八號函附之交易明細一份可參，倘被告乙○○○真有不法所有之意圖，當無為
      告訴人丙○○將部分投資金額轉為短期投資，而使告訴人丙○○得於八十七年
      八月三日先行回收一百零三萬五千元資金之理。
（四）綜上所述，被告乙○○○未將告訴人丙○○等三人於八十七年七月二十二日所
      匯入之款項交付予上線即證人晏陽春，乃因證人晏陽春當月應給付被告之獎金
      四百六十餘萬元未給付，遂將二筆款項相抵銷之故；至於告訴人丙○○另行匯
      款一百萬予證人晏陽春之部分，業經證人晏陽春證述係投資款，且證人晏陽春
      交付予被告乙○○○之五十萬元，係用於清償積欠被告之獎金而非投資款之回
      收，是被告乙○○○縱未交付予告訴人亦無侵占之可言，被告乙○○○前述所
      辯，應堪採信。此外，復查無其他積極證據足證被告有何甲訴人所指之犯行，
      要屬不能證明被告乙○○○犯罪。
四、原審因而為被告乙○○○無罪之諭知，經核尚無不合，甲訴人循告訴人丙○○、
    劉恆資、林昭福之請求，以被告乙○○○仍應負侵占罪責，提起上訴，指摘原判
    決不當，並無理由，應予駁回。
據上論結，應依刑事訴訟法第三百六十八條，判決如主文。
本案經檢察官林炳雄到庭執行職務。
中    華    民    國        八十九      年      七      月     十三     日
                              臺灣高等法院高雄分院刑事第七庭
                                  審判長法官  王光照
                                        法官  黃仁松
                                        法官  黃憲文
右正本證明與原本無異。
不得上訴。
                                      書記官  黃全忠
中    華    民    國        八十九      年      七      月     十七     日
                                                                      Ｈ


司法院資訊處製作；財團法人民間司法改革基金會備份。
